臺灣新北地方法院民事裁定
111年度消債更字第275號
聲  請  人
即  債務人  沈玉萍  
代  理  人  陳豪杉(法扶律師)
  
上列當事人因消費者債務清理事件聲請更生，本院裁定如下：
    主  文
聲請駁回。
聲請費用由聲請人負擔。
    理  由
一、按本條例所稱消費者，指五年內未從事營業活動或從事小規
    模營業活動之自然人。前項小規模營業指營業額平均每月新
    臺幣二十萬元以下者。前項所定數額，司法院得因情勢需要
    ，以命令增減之。債務人不能清償債務或有不能清償之虞者
    ，得依本條例所定更生或清算程序，清理其債務。債務人無
    擔保或無優先權之本金及利息債務總額未逾新臺幣一千二百
    萬元者，於法院裁定開始清算程序或宣告破產前，得向法院
    聲請更生。債務人對於金融機構負債務者，在聲請更生或清
    算前，應向最大債權金融機構請求協商債務清償方案，或向
    其住、居所地之法院或鄉、鎮、市、區調解委員會聲請債務
    清理之調解；協商或調解成立者，債務人不得聲請更生或清
    算。但因不可歸責於己之事由，致履行有困難者，不在此限
    ；本條例施行前，債務人依金融主管機關協調成立之中華民
    國銀行公會會員，辦理消費金融案件無擔保債務協商機制與
    金融機構成立之協商，準用前二項之規定；債務人於法院調
    解不成立之日起二十日內，聲請更生或清算者，以其調解之
    聲請，視為更生或清算之聲請，不另徵收聲請費；債務人於
    調解期日到場而調解不成立，得當場於法院書記官前，以言
    詞為前項更生或清算之聲請；聲請更生或清算不合程式或不
    備其他要件者，法院應以裁定駁回之。但其情形可以補正者
    ，法院應定期間先命補正，消費者債務清理條例（下稱消債
    條例）第2 條、第3 條、第42條、第151 條第1 、7 、9 項
    、第153 條之1 第2 、3 項、第8 條分別定有明文。至於債
    務人之清償能力，則包括財產、信用及勞力（技術），並不
    以財產為限，必須三者總合加以判斷仍不足以清償債務，始
    謂欠缺清償能力而成為不能清償（司法院民事廳消債條例法
    律問題研審小組意見參照）。次按債務人聲請更生時，應提
    出財產及收入狀況說明書及其債權人、債務人清冊；第一項
    財產及收入狀況說明書，應表明下列事項，並提出證明文件
    ：(一)財產目錄，並其性質及所在地。(二)最近五年是否從
    事營業活動及平均每月營業額。(三)收入及必要支出之數額
    、原因及種類。(四)依法應受債務人扶養之人，消債條例第
    43條第1 項、第6 項亦有明文，俾利法院判斷是否具備更生
    之原因，以決定是否裁定開始更生程序。而法院認為必要時
    ，得定期命債務人據實報告更生聲請前2 年內財產變動之狀
    況，並對於前條所定事項補充陳述、提出關係文件或為其他
    必要之調查，消債條例第44條亦有明定。參其立法理由為債
    務人於更生聲請前之財產變動狀況，足以影響其清償能力及
    更生方案之履行，法院受理更生聲請時，如認為必要，自得
    命債務人據實報告，供作法院是否裁定開始更生程序之參考
    。又更生之聲請有下列情形之一者，應駁回之：債務人經法
    院通知，無正當理由而不到場，或到場而故意不為真實之陳
    述，或無正當理由拒絕提出關係文件或為財產變動狀況之報
    告，消債條例第46條第3 款亦有明文。其立法意旨為更生程
    序係為保護有更生誠意之債務人而設，債務人聲請更生須具
    備重建經濟生活之誠意，就程序簡速進行有協力義務，違反
    而不為真實陳述，或無正當理由拒絕提出關係文件或為財產
    變動之狀況報告者，債權人可能因此遭受不測損害，而所謂
    不為真實陳述，包括消極不為陳述及積極為虛偽陳述，債務
    人如不配合法院而為協力行為等，即足認其欠缺清理債務之
    誠意，且無聲請更生之真意，自無加以保護之必要。 　
二、本件聲請意旨略以：聲請人於聲請更生前5 年內並未從事營
    業活動。資產總價值為新臺幣（下同）0 元，債務總金額為
    132 萬8,814 元，有不能清償債務之情事。曾依照中華民國
    銀行公會會員辦理消費金融案件無擔保債務協商機制與金融
    機構成立協商，有不可歸責於己致履行有困難之事由，即聲
    請人印象協商方案為每月清償1 萬4 千餘元，聲請人清償約
    3 期後即無力繼續給付，嗣聲請人收入不穩，再因惡性腫瘤
    住院開刀，另聲請人為印尼籍歸化，僅受國小教育，未保留
    先前協商資料，亦無法清楚記憶。又聲請人無擔保或無優先
    權之債務總額未逾1,200 萬元，復未經法院裁定開始清算程
    序或宣告破產，爰向本院聲請更生等語。　　　　
三、經查：
(一)本件聲請人於民國111 年6 月10日固提出財產及收入狀況說
    明書及其債權人清冊、債務人清冊等件具狀向本院聲請更生
    ，主張聲請前2 年收入總計為89萬9,500 元，含新北市私立
    明倉居家長照機構薪資所得109 年6 月起至109 年12月數額
    32萬1,800 元，每月可得薪資約5 萬3,633 元、110 年1 月
    起至110 年12月數額45萬1,500 元，每月可得薪資約3 萬7,
    625 元、111 年1 月起至111 年5 月數額12萬6,250 元，每
    月可得薪資約2 萬5,250 元（採月薪制），並主張110 年8 
    月起身體狀況變差，工作能力下降，薪資調整為2 萬5,200 
    元，111 年再配合政府升為2 萬5,250 元；聲請前2 年必要
    支出總計53萬6,876 元，含膳食支出每月約7,200 元、租金
    支出每月6,000 元、交通支出每月2,000 元、瓦斯費每月30
    0 元（與房東分擔）、水電費每月800 元（與房東分擔）、
    雜支每月約2,000 元、醫療費用每月約500 元、紙尿布費用
    每月約1,500 元、手機費每月799 元、另編號10清償卡債等
    自110 年6 月至111年5 月每月扣薪凱基銀行2,000 元及自1
    10 年7 月起每月扣薪中信銀行500 元及編號11清償債務111
     年5 月起每月扣薪2,000 元清償公司負責人之代償款項；
    並提出財團法人金融聯合徵信中心查詢當事人綜合信用報告
    回覆書影本、全國財產稅總歸戶財產查詢清單影本、109 年
    度綜合所得稅各類所得資料清單影本、110 年1 月11日到職
    之111 年1 至5 月薪資證明影本、自110 年1 月1 日至110 
    年12月31日租金每個月5,000 元之房屋租賃契約書影本、西
    元2011年4 月29日診斷證明書影本、110 年10月18日陽光內
    科診所高血壓診斷證明書、111 年3 月11日現戶全戶戶籍謄
    本、111 年3 月30日本院執行命令影本等為證。依其提出之
    財團法人金融聯合徵信中心查詢當事人綜合信用報告回覆書
    影本所載，聲請人曾參與銀行公會協商而毀諾（見本院卷第
    39頁）。是本件聲請人依該協商機制與最大債權銀行協商成
    立後，即應依誠信原則履行，其再向本院聲請更生，自須審
    究聲請人是否有「不可歸責於己之事由致履行有困難」之情
    事，方為適法。而其並未提出無力繼續給付協商方案致毀諾
    之證明文件，縱聲請人確實於100 年4 月間住院開刀治療，
    惟依其財產及收入狀況說明書所載，聲請人109 年間每月可
    得薪資約5 萬3,633 元，亦難遽認其有「不可歸責於己之事
    由致履行有困難」情事。經本院於111 年6 月27日命聲請人
    補正「因不可歸責於己之事由，致履行有困難之證明文件」
    ，其於111 年7 月26日提出陳報狀，仍僅空言泛稱聲請人收
    入不足以支付銀行所訂之清償方案，償還2 、3 期款後毀諾
    ，其後在100 年罹病，導致工作能力受限，薪資所得扣除基
    本生活開銷所剩無幾等語，聲請人仍以同診斷證明書影本為
    佐，惟承前述，其並未提出收入不足清償方案致毀諾之不可
    歸責於己之事由，致履行有困難等證明文件。是難逕認聲請
    人有「不可歸責於己之事由致履行有困難」情事。至其到庭
    陳述意見時，聲請人主張沒有資料要補充，更無足謂其確有
    「不可歸責於己之事由致履行有困難」之情。從而，本件聲
    請人聲請更生，應有未合於上開要件。　　　　
(二)再者，聲請人所提自110 年1 月1 日至同年12月31日租金每
    個月5,000 元之房屋租賃契約書影本，也與其同時提出財產
    及收入狀況說明書所載租金支出6,000 元（分別見本院卷第
    63、25頁），互核並不相符，衡情已難認為足採。況依聲請
    人所陳其自109 年間每月可得薪資約5 萬3,633 元，至110 
    年8 月起減薪至2 萬5,200 元（見本院卷第23頁），卻主張
    聲請前2 年必要支出，除清償卡債、債務外之編號1 至9 每
    月皆達2 萬1,099 元，已逾消債條例第64條之2 規定之認定
    標準，依法亦難逕謂為真實可採。經本院於111 年6 月27日
    命聲請人於10日內補正不能清償債務之證明文件，並請釋明
    係何時及何原因負債總額共132 萬8,814 元，並與其同時提
    出之債權人清冊所載債權總金額122 萬1,814 元不相符之原
    因、聲請更生前2 年內財產變動狀況（包含有償、無償行為
    所生變動）、聲請前2 年（自109 年6 月10日）起迄今收入
    （含贍養費、獎金、津貼、保險給付、政府補助金或其他收
    入款項等）之數額、原因及種類，並應提出證明文件，如勞
    工保險被保險人投保資料清單（明細）、110 年度綜合所得
    稅各類所得資料清單、完整薪資單及轉帳明細等。倘有更正
    ，並應提出更正後之財產及收入狀況說明書、聲請前2 年起
    迄今必要支出必要支出（依施行細則第21條之1 規定，必要
    支出不含娛樂及商業保險，但已含勞、健保）之數額、原因
    及種類，並應提出完整證明文件，如房屋租約及繳交房租之
    相關證明，並說明租屋處面積、房間數、同住人員之關係、
    人數等。或請釋明無需負擔必要生活費用之一部或全部。如
    聲請人受第三人穩定資助或有其他特殊情事，無須負擔自己
    或受其扶養者之必要生活費用一部或全部，如寄居親友家中
    ，並無房租、水電或衣食支出等。倘有更正，並應提出更正
    後之財產及收入狀況說明書、財產目錄及證明文件（如機車
    行照、2 年內完整金融機構存摺內頁影本或向金融機構申請
    補發往來紀錄、保險單（含以本人及配偶、未成年子女、父
    母為要保人或受益人之人壽保險單及儲蓄性、投資性保單等
    ，並敘明倘終止保險契約可領回金額各為若干））、財產目
    錄及證明文件（如機車行照、2 年內完整金融機構存摺內頁
    影本或向金融機構申請補發往來紀錄、保險單（含以本人及
    配偶、未成年子女、父母為要保人或受益人之人壽保險單及
    儲蓄性、投資性保單等，並敘明倘終止保險契約可領回金額
    各為若干））。倘有更正，並應提出更正後之財產及收入狀
    況說明書、聲請人配偶之國稅局財產、最近2 年所得清單及
    2 年內完整金融機構存摺內頁影本或向金融機構申請補發往
    來紀錄、勞工保險被保險人投保資料清單（明細）、記載完
    全之債權人清冊（應詳載債權人之姓名、法定代理人及地址
    ，特別就民間債權人借款部分，提出相關憑證）等必要關係
    文件。　　
(三)聲請人於111 年6 月30日收受裁定後，遲至同年7 月14日僅
    預納郵務送達費，再於111 年7 月26日始以陳報狀提出更正
    後之財產及收入狀況說明書，主張聲請前2 年收入總計改為
    85萬4,650 元，含新北市私立明倉居家長照機構薪資所得10
    9 年7 月起至109 年12月數額32萬1,800 元，每月可得薪資
    約4 萬4,917 元、110 年1 月起至110 年12月數額45萬1,50
    0 元，每月可得薪資約3 萬7,625 元、111 年1 月起至111 
    年6 月數額15萬1,450 元，每月可得薪資約2 萬5,250 元（
    採月薪制），並主張110 年8 月起身體狀況變差，工作能力
    下降，薪資調整為2 萬5,200 元，111 年再配合政府升為2 
    萬5,250 元；聲請前2 年必要支出總計改為54萬876 元，惟
    編號1 至9 未變、僅改編號10清償卡債等自110 年6 月至11
    1年6 月每月扣薪凱基銀行2,000 元及自110 年7 月起每月
    扣薪中信銀行500 元（111 年6 月時多匯2 個月）及編號11
    清償債務111 年5 月起每月扣薪2,000 元清償公司負責人之
    代償款項（見本院卷第145 至149 頁），聲請人並未依命提
    出聲請前2 年完整必要支出證明文件，而依其提出109年2 
    月3 日到職之109 年5 月至110年1 月薪資證明影本，薪資
    各6 萬3,100 元、3 萬9,300 元、3 萬6,700 元、4 萬2,00
    0 元、4 萬6,380 元、4 萬1,920 元、4 萬780 元、 4萬4,
    220 元（另兼職所得公司付8,372 元）、110年1 月11日到
    職之110 年2 月至111 年5 月薪資證明影本，薪資各3 萬6,
    050 元、5 萬650 元、5 萬9,450 元、4 萬6,900 元、3 萬
    3,450 元、3 萬9,200 元、2 萬5,200 元、2 萬5,200元、2
     萬5,200 元、2 萬5,200 元、2 萬5,200 元、...（見本院
    卷第115 至140 頁），未見聲請人始終主張自110 年6 月起
    每月扣薪等證明，是其主張聲請前2 年支出編號10、11清償
    卡債等、債務共3 萬4,500 元等情，自無可憑。且承前述，
    聲請人仍主張聲請前2 年編號1 至9 之必要支出每月皆達2 
    萬1,099 元，亦逾消債條例第64條之2 規定之認定標準，依
    法更屬無據。遑論，依聲請人所提110 年1 至12月薪資單薪
    資總和為43萬5,920 元，縱加計兼職所得公司付8,372 元，
    仍未達110 年度課稅薪資45萬1,500 元（見本院卷第141 頁
    ），聲請人固到庭陳稱已據實提出財產及收入狀況說明書及
    收入、支出等必要關係文件，無其他補充，惟承上所述，皆
    有未合。再依聲請人所提勞動部勞工保險局投保年資紀錄，
    其於110 年7 月1 日勞保投保薪資為4 萬5,800 元，至110 
    年9 月1 日始變更為2 萬5,200 元（見本院卷第143 頁），
    與聲請人前提資料亦有扞格，是難謂為真實可採。基上，要
    難逕認聲請人已配合法院為協力行為，俾利本院判斷是否具
    備更生之原因，且債權人可能因此遭受不測損害，亦有害程
    式之簡速進行，其聲請更生，自與法無據。　　
四、揆諸首揭法文，聲請人既不配合法院為協力行為，有害程序
    之簡速進行，債權人可能受有不測損害，對其失之公平，應
    已足認聲請人欠缺清理債務之誠意，且無聲請更生之真意，
    已無加以保護之必要。從而，本件更生之聲請既有消債條例
    第46條第3 款規定之情形，又不符合消債條例第151 條第7
    款但書所定要件，且上開欠缺又屬無從補正，自應駁回聲請
    人之聲請，爰裁定如主文。　　　　
五、至於所繳納郵務送達費4,300 元，則待本件更生聲請事件確
    定後，如尚有剩餘郵資餘額，再予檢還聲請人，附此敘明。
中　　華　　民　　國　 111　　年　　 9　　月　　27　　日
                  民事第六庭    法　官　黃信滿
以上正本係照原本作成。
如不服本裁定，應於裁定送達後10日內，以書狀向本院提出抗告
，並繳納抗告費新臺幣1,000 元。
中　　華　　民　　國　 111　　年　　 9　　月　　28　　日
                                書記官　黃曉妏